【裁判字號】    89,易,3064
【裁判日期】    900413
【裁判案由】    侵占
【裁判全文】
台灣台中地方法院刑事判決                        八十九年度易字第三六四號
    公  訴  人  台灣台中地方法院檢察署檢察官
    被      告  丙○○
                乙○○
右列被告因業務侵占案件，經檢察官提起公訴（八十九年度偵字第八四二九號），本
院判決如左：
    主  文
丙○○共同連續意圖為自己不法之所有，而侵占對於業務上所持有之物，處有期徒刑
柒月。緩刑貳年，緩刑期內交付保護管束。
乙○○共同連續意圖為自己不法之所有，而侵占對於業務上所持有之物，處有期徒刑
玖月。緩刑伍年，緩刑期內交付保護管束。
    事  實
一、丙○○係設於台中市○○路一０五之十七號七樓「台中縣營建甲○○○○會」第
    一屆常務理事，其父乙○○（前曾於民國八十三年間因侵占罪，經台灣台北地方
    法院判處有期徒刑八月，嗣於八十三年六月十四日上訴駁回，緩刑四年確定在案
    ，緩刑未經撤銷在案）則擔任該工會執行秘書。丙○○負責綜理工會各項業務，
    乙○○則職司工會業務之執行，並保管工會代收會員繳納之勞保費、健保費及會
    費等款項，二人均為從事業務之人。而該公會依全民健康保險法規定為投保單位
    ，並曾為其會員向中央健康保險局（以下簡稱：健保局）中區分局投保全民健康
    保險（投保單位代號000000000號），屬全民健康保險法第二十九條第
    一項第一款之要保人，依法有負責扣、收繳保險費用之義務，該工會則每月由會
    員以現金繳納或匯款方式，交付被保險人應自付之保險費予工會指定帳戶。詎乙○○、乙○○竟共同基於意圖為自己不法所有概括之犯意連絡，由乙○○利用保
    管該工會會員匯前揭款項至該工會郵政劃撥儲金帳號第00000000帳戶之
    機會，自八十八年九月間起，陸續將工會會員謝茂林、羅吉福等人繳納及存入該
    工會第00000000帳戶，而需繳交健保局中區分局之之八十八年九月份健
    保費自付額共計新台幣（下同）二萬八千四百二十元（起訴書誤載為二萬八千九
    百一十元），八十九年一月份共計二萬八千九百一十元、二月份共計二萬五千四
    百八十元（起訴書誤載為二萬七千九百三十元），加以提領挪作他用，合計將其
    業務上所持有代收工會會員之健保自付額八萬二千八百一十元侵占入己，而未依
    法繳付與保險人即健保局中區分局。
二、案經健保局中區分局函送臺灣臺北地方法院檢察署檢察官偵查起訴。
    理  由
一、訊據被告乙○○就其於前揭時地代收會員八十八年九月份之健保自付額共計二萬
    八千四百二十元，八十九年一份二萬八千九百十元、二月份二萬五千四百八十元
    ，挪作他用且未如期繳付與健保局中區分局壹節，供承不諱，惟矢口否認有何侵
    占犯行，辯稱︰該工會係小工會，工會各種開銷出支龐大，入不敷出，因此才先
    將會員健保費暫時挪用，以支應工會內各種開銷，且會員有時未按時電匯會款及
    健保費用。再因逢九二一地震上揭健保費本可延緩繳納，但絕對沒有將會員健保
    費侵吞入己云云；另被告丙○○則辨稱：平時居住在台北市，工會會務均由執行
    秘書處理，僅工會開會時主持會議，有關工會業務執行之情形，並不過問，不知
    情健保費遭挪用云云。經查：
    （一）有關台中縣營建甲○○○○會八十八年九月份、八十九年一、二份之健保
          自付額延緩繳納期限為八十九年五月十五日、三月二十六日、四月二十五
          日，業據健保局中區分局於九十年三月二十六日以健保中承二字第九００
          一五二０一號函敘甚明，復有函附電腦報表一紙在卷可參，徵諸前揭電腦
          報表，被告八十八年九月份之健保費自付額二萬八千四百二十元，於八十
          九年五月十六日始補繳納，另八十九年一月、二月份之健保費自付額於八
          十九年五月十六日、八月二十四日始補繳納。上開健保費自付額被告分別
          遲延三個月、二個月、五個月未依法期限繳付與健保局中區分局，顯見被
          告乙○○已將之挪作他用，此核與被告乙○○供承有挪作他用之情形相吻
          。
    （二）再徵諸該台中縣營建甲○○○○會第00000000帳戶八十八年九月
          份（編號第一一九至一三四）現金存款即高達十萬一千四百五十元，至八
          十九年一月份（編號第一六五至一六九）現金存款更高達十九萬六千二百
          八十元，此有該工會第00000000帳戶郵政劃撥儲金帳戶收支詳情
          單等件在卷可參，而八十八年九月份及八十九年一月份被告應繳納代收會
          員之健保自付額亦僅二萬八千四百二十元、二萬八千九百十元，觀之上開
          帳戶內之金額即足以繳納健保費，被告上揭辯稱工會入不敷出乙情，實難
          採信。況會員所繳納之款項除勞、健保費用外，尚包括了會費，縱有會員
          積欠或對於工會收支失衡乙節，被告理應為欠款會員辦理退保，或提報理
          監事會議或會員大會尋求解決之道，何況八十八年九月份健保費自付額延
          緩繳納期限為八十九年五月十五日繳納，期間被告均未處理，焉有甘冒刑
          責自行決定挪用依法應繳付健保局中區分局之保費自付額之理，此顯與常
          理有悖。另徵諸投保單位保費計算明細表─中區分局電腦報表，台中縣營
          建甲○○○○會八十八年九月份會員即被保險人為三十五人（眷屬二十八
          人），而八十九年一月份會員即被保險人仍維持三十五人（眷屬二十九人
          ），至八十九年二月份會員即被保險人始減為三十三人（眷屬二十九人）
          ，顯見並無被告所稱有長期積欠款項之會員。被告所提示會務支出帳目，
          尚難採為對被告有利之認定。且證人丁○○、林漢璋於本院八十九年十一
          月三日、十二月十八日審理時所稱台中縣營建甲○○○○會入不敷出乙情
  ，衡之以上事證，誠有迴護偏頗被告之可能，故其證詞之證明力，已值置
          疑，亦無足取。
    （三）第查被告乙○○、丙○○二人係父子關係，且分別擔任台中縣營建土木職
          業工會執行秘書及常務理事，而卷附台中縣營建甲○○○○會健保費收據
          及部分會務支出帳目，除被告乙○○蓋章外，尚經被告丙○○蓋章，衡情
          ，被告丙○○已難諉稱不知其父於工會中之作為。又被告丙○○於偵查中
          供承：伊自八十七年創會起即擔任常務理事，工會平均三個月應召開一次
          理監事會議，至於會員大會則於八個前（即八十九年一月間）召開過一次
          ，伊有時候會回來開會，會務收支帳會看一下，有需要伊蓋章者，伊就蓋
          章等語（見偵查卷宗第五十二頁反面、第五十三頁正面）。由此觀之，被
          告丙○○並非完全不過問會務事宜。是被告為丙○○為第台中縣營建土木
          職業工會第一屆常務理事，職司綜理工會各項業務之事實，經其供明在卷
          ，雖被告丙○○供承僅負責會議之主持工作，並未親自從事業務執行，及
          保管工會代收會員繳納之勞保費、健保費及會費等款項，對會員會款繳納
          、會費運用情形並不清楚，但由上開卷附該工會健保費收據及部分會務支
          出帳目，除被告乙○○蓋章外，尚經被告丙○○蓋章，且被告丙○○亦供
          承其回來開會時，會務收支帳會會看一下，足見其亦屬知情。況再參以本
          件被告二人，前亦因侵占工會八十八年二月份至七月份之健保費，經健保
          局中區分局向臺灣台中地方法院檢察署告發後，其二人於臺灣台中地方法
          院檢察署八十八年度偵字第二二五七二號案件偵查中，均坦承侵占健保費
          犯行，始由臺灣台中地方法院檢察署檢察官於八十九年二月二十八日認以
          不起訴為適當，而依職權為不起訴處分，此有該不起訴處分書一份附卷足
          憑（參八十八年度偵字第二二五七二號偵查卷宗第二十八頁）。綜上證據
          ，足認被告丙○○明知其父即被告乙○○，將上揭台中縣營建甲○○○○
          會第00000000帳戶內會員所繳交之健保自付額，挪作他用。是被
          告二人前揭辯詞，要屬事後卸責之辭，不足採信。本件事證明確，被告犯
          行堪以認定。
二、查被告丙○○係「台中縣營建甲○○○○會」第一屆常務理事，被告乙○○為執
    行秘書，被告丙○○綜理台中縣營建甲○○○○會各項業務，被告乙○○職司業
    務執行，並保管工會代收會員繳納之勞保費、健保費及會費等款項，竟利用業務
    上保管健保費之機會，先後三次將其業務上所持有代收工會會員健保自付額，共
    計八萬二千八百一十元加以提領挪作他用後侵占入己，而未依法繳付與保險人即
    健保局中區分，核被告所為，係犯刑法第三百三十六條第二項業務侵占罪。次按
    共同正犯，係共同實施犯罪行為之人，在共同意思範圍內，各自分擔犯罪行為之
    一部，相互利用他人之行為，以達其犯罪之目的，其成立不以全體均行參與實施
    犯罪構成要件之行為為要件，參與構成要件之行為者，固為共同正犯，以自己共
    同犯罪之意思，參與犯罪構成要件以外之行為，或以自己共同犯罪之意思，事前
    同謀，而由其中一部分人實行犯罪之行為者，亦均應認為共同正犯，使之對於全
    部行為所生之結果，負其責任。此即為大法官會議釋字第一○九號解釋所釋明「
    同謀共同正犯」與「實施共同正犯」併包括於刑法總則第二十八條之「正犯」之
    中。揆之前揭說明，被告丙○○就上開健保費，縱未挪用，侵占入己，但被告丙○○即明知被告乙○○，就前揭健保費加以提領挪作他用，被告丙○○與被告乙○○二人既基於共同犯意之聯絡，稽諸前揭大法官會議解釋，被告二人均為共同
    正犯。又被告先後多次犯行，時間緊接，觸犯構成要件相同之罪名，顯係基於概
    括犯意反覆為之，應依連續犯規定論以一罪，並加重其刑。爰審酌被告二人之素
    行、智識程度、犯罪之動機、目的、手段，及前已因侵占工會八十八年二月份至
    七月份之健保費，經臺灣台中地方法院檢察署以八十八年度偵字第二二五七二號
    為不起訴處分在案，與本件侵占三期健保費，金額僅八萬二千八百一十元，且犯
    罪後已清償所侵占之款項，有中央健康保險局出具之收據等件附卷可查等一切情
    狀，爰各量處如主文所示之刑。末查被告丙○○未曾受有期徒刑以上刑之宣告，
    被告乙○○雖前曾於八十三年間因侵占罪，經台灣台北地方法院判處有期徒刑八
    月，嗣於八十三年六月十四日上訴駁回，緩刑四年確定在案，惟緩刑期滿，而緩
    刑之宣告未經撤銷，此有本院被告全國前案紀錄表及臺灣台中地方法院檢察署刑
    案資料紀錄表各一紙在卷可稽，且其已清償所侵占健保費之款項，其所犯本件之
    情節尚屬輕微，是機構性之處遇，將有礙其家庭及工會業務之推動，本院綜核各
    情認上開有期徒刑之宣告，已足策其自新，本院綜核各情，認前開對其宣告之刑
    ，以暫不執行為適當，併予各宣告如主文所示之緩刑，以啟自新。惟為協助渠等
    有正確法律觀念，爰均依刑法第九十三條第一項之規定，併予宣告於緩刑期內付
    保護管束，俾由地方法院檢察署之觀護人提供各種有效且必要之協助，以真正避
    免再犯，並發揮附條件緩刑事政策立法意旨。
據上論斷，應依刑事訴訟法第二百九十九條第一項前段，刑法第二十八條、第五十六
條、第三百三十六條第二項、第七十四條第一款、第九十三條第一項，罰金罰鍰提高
標準條例第一條前段，判決如主文
本案經檢察官黃俊鳴到庭執行職務
中中      華      民      國    九十      年      四      月    十三    日
                                      臺灣臺中地方法院刑事第六庭
                                          法  官  楊  熾  光
右正本證明與原本無異
如不服本判決，應於判決送達後十日內，向本院提出上訴狀。
                                          書記官
中      華      民      國    九十      年      四      月     十三     日
附錄法條：
刑法第三百三十六條
對於公務上或因公益所持有之物，犯前條第一項之罪者，處一年以上七年以下有期徒
刑，得併科五千元以下罰金。
對於業務上所持有之物，犯前條第一項之罪者，處六月以上五年以下有期徒刑，得併
科三千元以下罰金。
前二項之未遂犯罰之。


司法院資訊處製作；財團法人民間司法改革基金會備份。
